【裁判字號】    97,選訴,13
【裁判日期】    970902
【裁判案由】    違反公職人員選舉罷免法
【裁判全文】
臺灣苗栗地方法院刑事判決             97年度選重訴字第4號
                                     97年度選訴字第13號
公  訴  人  臺灣苗栗地方法院檢察署檢察官
被      告  何智輝
選任辯護人  朱逸群律師
被      告  乙○○
            黃盛和
共      同
選任辯護人  江錫麒律師
被      告  周碧良
選任辯護人  許盟志律師
被      告  陳仁成
選任辯護人  尤榮福律師
被      告  丙○○
選任辯護人  陳淑芬律師
被      告  丁○○
選任辯護人  邱炎浚律師
            江錫麒律師
上列被告等因違反公職人員選舉罷免法案件，經檢察官提起公訴
（96年度選偵字第24號、96年度選偵字第28號、97年度選偵字第
24號、97年度選偵字第70號、97年度選偵字第73號）及追加起訴
（97年度選偵字第85號），本院合併審理，判決如下：
    主  文
何智輝、乙○○、黃盛和、周碧良、陳仁成、丙○○及丁○○均
無罪。
    理  由
一、公訴意旨及追加起訴意旨略以：
  (一)何智輝係苗栗縣第二選區第7 屆立法委員候選人，乙○○係
    何智輝立法院辦公室主任、周碧良係何智輝苗栗縣頭份鎮競
    選總部秘書，黃盛和、丙○○、丁○○（丙○○、丁○○ 2
    人經追加起訴）則係何智輝競選後援會副執行長，陳仁成則
    係該後援會之委員。詎渠等因即將於民國97年1 月12日舉行
    之第7 屆苗栗縣第二選區（含苗栗縣苗栗市、公館鄉、頭屋
    鄉、頭份鎮、三灣鄉、獅潭鄉、南庄鄉、大湖鄉、泰安鄉、
    卓蘭鎮等地）立法委員選舉，改採「單一選區二票制」，致
    選情激烈，為使何智輝順利當選，渠等竟共同基於對於有投
    票權之人，行求不正利益，而約其投票權為一定行使之犯意
    聯絡，假借中國大陸欲於96年7 月20日至同年月26日，召開
    會議為由，於96年6 月底至7 月初，由何智輝指示乙○○以
    電話轉達周碧良，由周碧良與黃盛和共同組團，以參加者每
    人僅需支付機票及簽證新台幣（下同）15,700元至17,000元
    不等之費用，其餘費用則由何智輝與中國大陸國台辦負責招
    待為由，邀集設籍在苗栗縣頭份鎮第二選區之有投票權之人
    前往中國大陸上海、蘇州、杭州旅遊，藉以達成使前來參加
    該旅遊之有投票權之人，於97年1 月12日第7 屆苗栗縣第二
    選區立法委員選舉時，能投票予何智輝。嗣黃盛和即先邀約
    李智慶並為其支付15,000元之機票等費用，再與周碧良及時
    任何智輝上開後援會副執行長及委員職務之丙○○、丁○○
    、陳仁成3 人，共同承上賄選之犯意聯絡，由丙○○、丁○
    ○、陳仁成3 人再分別邀集李金旂、林吳煥鑫、甲○○、黃
    順涼、林夢綺、陳冠宇、黃詹桂英、譚怡玲等有投票權之人
    前往中國大陸旅遊。嗣因人數不夠，不知情之甲○○經徵得
    黃盛和同意，再邀集同設籍在苗栗縣頭份鎮之張秀蘭、陳郭
    秋霞、陳鳳梅一同前往。迨於96年7 月26日，黃盛和與周碧
    良等人率團回至臺灣，而在返回苗栗縣頭份鎮之路上，黃盛
    和在遊覽車上，向參與此次旅遊之甲○○等人表示，此次旅
    遊，何智輝出力甚多，請大家在立法委員選舉時，能投票支
    持何智輝等語。而以此方式，共同對當日參與旅遊之有投票
    權人，行求其等投票支持何智輝。共計行求每人不正利益至
    少約10,000元（黃盛和行求李智慶部分之不正利益為15,000
    元）。
  (二)綜上，因認被告何智輝、乙○○、黃盛和、周碧良、陳仁成
    、丙○○及丁○○係共同涉犯公職人員選舉罷免法第99條第
    1 項之行求不正利益罪嫌云云。
二、本院判斷;
  (一)按犯罪事實應依證據認定之，無證據不得認定犯罪事實；不
    能證明被告犯罪者，應諭知無罪之判決，刑事訴訟法第 154
    條第2 項及第301 條第1 項分別定有明文。次按認定不利於
    被告之事實，須依積極證據，苟積極證據不足為不利於被告
    事實之認定時，即應為有利於被告之認定，更不必有何有利
    之證據；又事實之認定，應憑證據，如未能發現相當證據，
    或證據不足以證明，自不能以推測或擬制之方法，以為裁判
    基礎。而刑事訴訟法上所謂認定犯罪事實之積極證據，係指
    適合於被告犯罪事實之認定之積極證據而言，雖不以直接證
    據為限，間接證據亦包括在內；然而無論直接或間接證據，
    其為訴訟上之證明，須於通常一般之人均不致有所懷疑，而
    得確信其為真實之程度者，始得據為有罪之認定，倘其證明
    尚未達到此一程度，而有合理之懷疑存在時，致使無從形成
    有罪之確信，根據「罪證有疑，利於被告」之證據法則，即
    不得遽為不利被告之認定（最高法院30年上字第816 號、29
    年上字第3105號、30年上字第1831號、40年台上字第86號及
    76年台上字第4986號判例意旨參照）。又按所謂不正利益，
    不問有形或無形之利益均屬之，凡賄賂（金錢）以外，足以
    滿足人之需要或欲望之利益均屬之（最高法院21年上字第36
    9 號判例可資參照）；且所謂行求，係指行賄人自行向對方
    提出賄賂或不正利益，以備交付，祇以行賄者一方之意思表
    示為已足，不以受賄者之允諾為必要；所謂期約，係指行賄
    者與受賄者雙方就期望而為約定於一定期間內交付賄賂或利
    益，乃雙方意思已合致而尚待交付；所謂交付，係指行賄者
    事實上將賄賂或不正利益交付受賄者收受之行為。而行求、
    期約、交付行為，固屬不同之階段行為，然行賄者非必兼有
    該三階段行為為必要，倘不經行求、期約階段，而逕行交付
    者，行賄者成立何罪，應視收賄者與行賄者間有無不行使投
    票權或為一定行使之意思合致為斷；如行賄者與受賄者間有
    意思合致，行賄者固應成立交付賄賂罪，倘無此意思合致或
    被回絕時，行賄者仍成立行求賄賂罪（最高法院96年度台上
    字第2527判決意旨足參）。是就本件公訴事實內容而言，旅
    遊費用之代為支出當屬不正利益；且因被訴事實中收賄者與
    行賄者間於收受不正利益即受招待旅遊當時，雙方並無行使
    投票權或為一定行使之意思合致，乃係在旅遊行程結束後於
    遊覽車上，行賄者方告知有投票權之人希其為一定投票權之
    行使，且未獲有投票權人明確承諾。是基於本件被訴事實所
    應適用之起訴法條乃為行求不正利益罪，信屬適當；惟本件
    被告等人是否成立本罪仍應經具體認定，合先敘明。
  (二)本件公訴人認被告何智輝、乙○○、黃盛和、周碧良、陳仁
    成、丙○○及丁○○等人共同涉犯公職人員選舉罷免法第99
    條第1 項之行求不正利益罪嫌，無非係以下列證據以為憑據
    ：
  1.證人即被告周碧良於97年1月29日偵查中之證詞：證明起訴
    書所載全部犯罪事實。（見96年度選偵字第70號卷第69～74
    頁）
  2.證人李金旂於偵查中之證詞：證明其係受被告丙○○邀約前
    往，單純係旅遊，僅支付16,000元，回程途中，黃盛和確有
    表示請其等在選舉時能支持何智輝等事實。（見96年度選偵
    字第28號卷(一)第13～16頁）
  3.證人林吳煥鑫於偵查中之證詞：證明：其係受被告丁○○邀
    約前往旅遊，並無開會，僅支付16,800元，回程途中，黃盛
    和確有表示請其等在選舉時能支持何智輝等事實。（見96年
    度選偵字第28號卷(一)第24～27頁）
  4.證人甲○○於偵查中之證詞：證明其係受被告陳仁成邀約前
    往旅遊，被告陳仁成且表示，僅需支付含台胞證之費用19,
    000餘元，此次旅遊不足之費用，由被告何智輝招待，在中
    國大陸並無開會，回程途中，被告黃盛和確有表示請其等在
    立委選舉時能支持何智輝等事實。（見96年度選偵字第28號
    卷(一)第37～39頁）
  5.證人即遠翔旅行社業務員莊美玲於偵查中之證詞：證明此次
    旅遊係被告黃盛和及周碧良前往找其代訂機票及辦理簽證，
    案外人林吳煥鑫之費用係被告丁○○代為刷卡支付；另前往
    中國大陸上海、蘇州、杭州進行為期7 天6 夜之旅遊，一般
    行情大約每人28,000元等事實。（見96年度選偵字第28號卷
    (一)第47～48頁）
  6.證人黃順涼於偵查中之證詞：證明其係受被告丙○○、黃盛
    和邀約前往旅遊，僅支付16,500元，另案外人陳冠宇係受被
    告黃盛和邀約前往，在中國大陸期間均在遊覽，回程途中，
    被告黃盛和確有表示請其等在選舉時能投票支持何智輝等事
    實。（見96年度選偵字第28號卷(一)第60～63頁）
  7.證人張秀蘭於偵查中之證詞：證明其係受證人甲○○邀約前
    往旅遊，僅支付17,000元，回程途中被告黃盛和有向大家表
    示請支持被告何智輝連任等事實。（見96年度選偵字第28號
    卷(一)第80～82、84～85頁）
  8.證人林夢綺於偵查中之證詞：證明其係受被告黃盛和邀約前
    往旅遊，僅支付16,500元等事實。（見96年度選偵字第28號
    卷(一)第91～93頁）
  9.證人李智慶於偵查中之證詞：證明其係受被告黃盛和邀約前
    往旅遊，其費用係由被告黃盛和支付等事實。（見96年度選
    偵字第28號卷(一)第104～106頁）
  10.證人陳郭秋霞於偵查中之證詞：證明其係受甲○○邀約前往
    旅遊，僅支付15,000元，在杭州時有不詳姓名之男子向大家
    表示請支持被告何智輝連任等事實。（見96年度選偵字第28
    號卷(一)第115 ～117 頁）
  11.證人張陳鳳梅於偵查中之證詞：證明其係受案外人張秀蘭邀
    約前往旅遊，僅支付15,000元等事實。（見96年度選偵字第
    28號卷(一)第148 ～149 頁）
  12.被告乙○○與被告何智輝、周碧良等人之通訊監察譯文：證
    明被告何智輝確有與乙○○、黃盛和、周碧良等人共同聯絡
    此次旅遊事宜等事實；足認被告周碧良之上揭證詞可信。（
    見96年度選偵字第28號卷(一)第186 ～191 頁）
  13.遠翔旅行社扣得之被告黃盛和、周碧良等人旅行團出團名單
    及付費明細影本：證明遠翔旅行社確僅為被告黃盛和等人代
    辦機票及簽證事宜，與出團人員名單及黃盛和等人付款金額
    及付款方法等事實。（見96年度選偵字第28號卷(一)第196 ～
    202 頁）
  14.被告周碧良於97年1 月23日書寫之刑事自白狀：證明起訴書
    及追加起訴書所載全部犯罪事實。（見96年度選偵字第28號
    卷(二)第55～57頁）
  (三)訊據被告何智輝、乙○○、黃盛和、周碧良、陳仁成、丙○
    ○及丁○○等人均堅決否認有何違反公職人員選舉罷免法第
    99 條第1項之行求不正利益之犯行：
  1.被告何智輝辯稱：本件招待大陸行程與選舉並無關連性，蓋
    除了被告周碧良之自白外看不出來還有何證據可以證明犯罪
    ，且該自白證明力薄弱，因被告周碧良當時在羈押中且當時
    其父親病危，亟欲具保停止羈押以便探視；次就其自白內容
    觀察被告周碧良自白內容稱係：「何智輝付錢」云云，亦與
    本次旅遊係浙江省台辦支付費用之事實不符，而其苦衷乃係
    為求交保而為不實之自白，確有其動機與背景存在等語；復
    無被告何智輝利用大陸招待之機會作為行賄之利用之支持證
    據存在，是應為被告何智輝無罪之諭知等語。（見本院卷(二)
    97年8月12日審判筆錄第41頁）
  2.被告乙○○辯稱：
  (1)本件被告乙○○是被告即前立委何智輝之國會助理，兼辦被
    告何智輝擔任會長之臺灣海峽兩岸聯合經貿協會（下稱海聯
    會）事務，而海聯會為依照人民團體法於90年8 月13日在台
    北市成立之非營利公益社團。緣海聯會於96年5 月8 日及同
    年6 月27日接獲浙江省海峽兩岸經濟文化發展促進會傳真邀
    請苗栗縣議會議長游忠鈿赴浙江參訪，故被告乙○○本於此
    次參訪活動乃應案外人游忠鈿議長之要求而辦理，若游議長
    本人不參加則海聯會與浙江省台辦關係會弄壞之考量，與被
    告周碧良及案外人苗栗縣議員蘇文槙於電話通聯中多所交涉
    ，且情狀、語氣急迫，是可知被告乙○○單純就是為游忠鈿
    議長聯絡赴浙江省參訪之事宜，根本並非為被告何智輝聯絡
    賄選之情事，此自96年度聲搜字第46號偵查卷第3 頁、第8
    ～9 頁監聽譯文內容自明；更有96年7 月15日被告乙○○臨
    下班時於確定苗栗縣議會游忠鈿議長會於96年7 月24日與浙
    江參訪團員會合後參訪浙江，所寫下應注意辦理事項便條1
    紙交與被告乙○○之同事即案外人黃惠琴小姐，說明之後如
    果有事請直接找浙江省台辦顧處長聯絡，不必再傳話（見96
    年度偵字第28號卷(二)第10頁），被告乙○○之後就沒有再為
    聯絡之工作，是被告乙○○根本與選舉賄選事宜無關，其祇
    是兼辦海聯會之工作立場，將第二屆兩岸縣市雙百論壇之邀
    請函傳真予周碧良，因本次主角案外人游忠鈿議長未能參加
    96年7 月19日至21日之青島會議，所以被告乙○○改應被告
    周碧良之要求，與浙江省台辦聯繫之後，將地點改為上蘇杭
    （上海、蘇州、杭州），惟游議長卻仍不能參與，以致海聯
    會對浙江省台辦無法交代，故被告乙○○在上揭通訊監察譯
    文中對被告周碧良有所微詞，經反應後案外人游忠鈿議長乃
    決定於96年7 月24日前往杭州與團員會合，出席該會議，（
    見本院卷(二)第107 ～112 頁），故可知被告乙○○僅為辦理
    海聯會事務邀請案外人游忠鈿議長出席事宜，而為聯繫周碧
    良本件旅遊之目的，並為此而將參加青島會議原訂參訪北平
    天津行程改至上蘇杭如此而已。故本案最關鍵在於為何被告
    乙○○於通訊監察譯文中強求游忠鈿議長出面，又為什麼一
    定要縣議員層級民意代表參加，本件只要有第二選區投票權
    人有投票資格即可，且案外人游忠鈿議長與與會縣議員，與
    被告何智輝屬於相同政治團體，並無必要為賄選而邀請他們
    至浙江旅遊等語。
  (2)被告周碧良之自白云云則與事實不符，目的無非是想以不實
    之自白換取撤銷羈押，以能夠儘速返家探視重病之父親，惟
    其父親於事後仍不幸去世，故被告周碧良虛構之事實不足採
    信等語。（見本院卷(二)97年8月12日審判筆錄第42～46頁）
  3.被告黃盛和辯稱：
  (1)其為頭份鎮鎮民代表會副主席，經案外人游忠鈿議長之秘書
    即被告周碧良之通知，乃應案外人游忠鈿之邀請同意參加上
    蘇杭之參訪活動，又被告黃盛和另外邀請被告丙○○、丁○
    ○及案外人李智慶、陳冠宇參加，被告丙○○則另外邀請案
    外人他母親詹桂英、友人李金旂、黃順良及林夢綺夫妻參加
    ；另外被告陳仁成則因知悉可赴大陸旅遊之消息故邀請其老
    師案外人謝瑞武參加，惟謝瑞武無意參加，故推薦其妻子證
    人甲○○參加。又本件偵訊證人李金旂等9 人都證述，不知
    道機票以外食住費用事由何人支付，也沒有人以這些支付費
    用向其行求期約交付賄賂，而證人甲○○並非受被告周碧良
    邀請，而係外圍之被告陳仁成邀請其老師謝瑞武參加未果，
    經謝瑞武輾轉告知參加之最外部人士，竟能清楚於偵訊中證
    述係受被告何智輝招待，是其證詞顯屬臆測難予採信。
  (2)而本件受邀參訪人員中案外人譚怡玲、鍾鄭章非苗栗縣第二
    選區之人，非有本件投票權之人，而參訪團員案外人林照雄
    更為新竹縣人，若有意賄選並無必要邀請該等人同往，至案
    外人苗栗縣議會議長游忠鈿及議員蘇文楨為本次參訪主角為
    何未列為被告？蓋渠等並無賄選之必要，蓋其出席目的乃為
    應雙百論壇籌備委員會之邀請，其他被告既都是出於擔任案
    外人議長游忠鈿秘書之被告周碧良之邀請，故更無賄選之問
    題等語。
  (3)至部分證人於調查站證述，有聽到被告黃盛和於回程途中在
    遊覽車上請大家支持何智輝等語，惟其並非於交付賄賂之前
    或同時為之，理論上無所謂對價關係，且依最高法院92年度
    台上字第893 號判例見解，受賄之一方應認知行賄者對其所
    行求期約或交付賄賂之意思表示，故收受賄賂之人需於收受
    賄賂時知悉收受賄賂之目的乃係在賣票，始構成對價關係，
    本件被告黃盛和之請託僅係一般性之支持，非賄選之目的。
    （見本院卷(二)97年8 月12日審判筆錄第46～48頁、辯護意旨
    狀）
  4.被告周碧良辯稱：由大陸海協會回函可知，關於對價部分費
    用係由大陸浙江省台辦負責，被告何智輝並無負擔此部分費
    用，故無選舉罷免法所要求之對價關係；且此次旅遊與立委
    選並無關係，蓋關於類似這樣旅遊係例行性每年都有，1 年
    都有好幾次且旅遊時間係96年7 月20日至同年月26日，而立
    法委員選舉係97年1 月，時間已隔半年左右，選情訊息萬變
    ，亦見此並非所謂賄選；又一般民意代表皆有選民服務，若
    本件認定構成賄選，則一般選民服務都是賄選，而與一般法
    律感情有違等語。（見本院卷(二)97年8 月12日審判筆錄第49
    頁）
  5.被告陳仁成辯稱：本件其之所以列為被告，係因證人甲○○
    之證述其係受陳仁成之邀請，惟事實上被告陳仁成與證人甲
    ○○根本不認識亦未接觸、碰面，證人甲○○係受其先生證
    人謝瑞武輾轉告知，而被告陳仁成只是後援會成員並未經辦
    本次旅遊，只是經由服務處知悉旅遊之消息，而在其與老師
    謝瑞武之言談中提到這件事，是顯與共犯結構角色顯不符合
    ，將被告陳仁成列為被告顯屬誤會等語。（見本院卷(二)97年
    8 月12日審判筆錄第41頁）
  6.被告丙○○辯稱：其係受被告黃盛和先生之通知而邀請其他
    證人參加，若其確係基於賄選目的，則在邀請之時應告知該
    等證人旅遊之目的，惟該等證人均證述不知係為被告何智輝
    之參選而舉辦旅遊，是可知被告丙○○主觀上並無賄選之意
    圖，且無他項積極證據足資佐證，是應為被告丙○○無罪之
    諭知等語。（見本院卷(二)97年8 月12日審判筆錄第50頁）
  7.被告丁○○辯稱：其係因受到被告黃盛和之邀請，故其再轉
    邀證人林吳煥鑫，對於整件犯罪事實之來龍去脈，相關活動
    來去、及誰負擔費用支出等等全不知情而遭無端捲入，且依
    據臺灣宜蘭地方法院檢察署97年度選偵字第6 號不起訴處分
    書乃與本件案情類似，為受大陸雲南省台辦之邀請，可知至
    大陸參訪落地後由大陸方面招待，係獲不起訴處分認不構成
    犯罪可資參考等語。（見本院卷(二)97年8 月12日審判筆錄第
    48～49頁）
  (四)經查：
  1.本件關鍵在於：客觀上，赴大陸參訪機會之提供及被告何智
    輝、乙○○等人之幫忙、出力使參訪成行是否構成前揭行求
    不正利益罪之對價關係？主觀上，被告黃盛和於遊覽車上告
    知：「此次旅遊立委何智輝出力、幫忙甚多，請大家支持、
    幫忙何智輝。」等語，以及對各有投票權人為邀約或通知有
    可赴大陸參訪之機會時，是否足使參與該次參訪行程中有投
    票權之人，主觀上產生不正利益及對價關係存在之認知？
  2.首按，依實務見解認為：公職人員選舉罷免法（下稱選罷法
    ）第90條之1 第1 項（按即96年11月7 日修正公布選罷法第
    99條第1 項）之投票行賄罪，係以行為人基於行賄之意思，
    對於有投票權之人交付財物或其他不正利益，並相約為投票
    權之一定行使或不行使，而所交付之賄賂或不正利益與約為
    投票權一定行使或不行使間「有相當之對價關係」為構成要
    件。且成立投票行賄罪與否，除「應就行為人之主觀犯意、
    行為時之客觀情事，本於邏輯推理為綜合判斷」外，仍「須
    異時異地，衡以社會常情及經驗法則」作為論斷之基礎。易
    言之，為維護選舉之公平性，端正不法賄選之風氣，對於以
    不正手段訴諸金錢、財物或不法利益之賄選行為應依法嚴以
    杜絕，而行為是否該當賄選之要件，亦應在「不悖離國民之
    法律感情與認知下，就社會一般生活經驗予以評價」，該罪
    之立法本旨始能彰顯而為大眾所接受（最高法院97年度台上
    字第3396號刑事判決意旨足參），合先敘明。
  3.次查，自此次參訪大陸行程中有第七屆立法委員苗栗縣第二
    選區投票權之證人：李金旂、林吳煥鑫、黃順涼、張秀蘭、
    林夢綺、李智慶、陳郭秋霞及張陳鳳梅及甲○○等9 人之偵
    訊筆錄內容可知（頁數詳下述）：主觀上，上開有投票權之
    證人除證人甲○○外，於受他人要約赴大陸參訪當時，及參
    訪結束後返回苗栗縣頭份鎮之遊覽車上，均明確證述，渠等
    並未受告知說明此次赴大陸旅遊落地後所有旅遊參訪費用係
    由被告何智輝部分出資，或有其他使上開各證人產生類此誤
    解之語言存在，而僅證述於參訪大陸行程結束返回臺灣桃園
    機場後，在返程開往苗栗縣頭份鎮之遊覽車上，被告黃盛和
    曾謂：立委何智輝幫忙甚多等語，故難認本件證人於受通知
    或邀約參訪大陸時，及受被告黃盛和告知本次參訪立委何智
    輝幫忙甚多時，有產生不正利益及對價關係之認知。客觀上
    ，被告黃盛和於遊覽車上懇請支持之語言，雖屬要求投票權
    為一定行使，惟因參訪機會之單純通知，及告知上開證人：
    立委何智輝對此次參訪行程有提供助力等語，並非行求或交
    付有投票權人「不正利益」，且無從認定成立「不正利益」
    與「投票權為一定行使」之對價關係，故不構成本罪，詳言
    之：
  (1)所謂不正利益，雖不問有形或無形之利益均屬之，而凡賄賂
    以外，足以滿足人之需要或欲望之利益均屬之，惟尚需足使
    相對人主觀上了解「有不正利益存在」始足當之：
  查本次參訪有投票權之證人於受通知或邀約可赴大陸參訪時
    ，各證人乃分別證述：
  a.證人李金旂「（問：本次旅遊是何人招募的？以何名目出遊
    ？主辦單位為何？）我是丙○○找我去的，他跟我說與頭份
    鎮的代表們一起去旅遊。」、「他跟我講說他們幾個代表跟
    獅子會要去大陸觀光不夠人，要我遞補上去。」、「（問：
    其他不夠的錢由誰支付？）我不曉得，是國台辦找的當地地
    陪，我們是跟著跑而已。」（見96年度選偵字第28號偵查卷
    (一)第7 、13頁）
  b.證人林吳煥鑫「（問：是誰邀你到中國大陸旅遊？）是頭份
    鎮新華里理事長丁○○邀我去的，他說還欠一個人。」、「
    （問：其他不夠的錢由誰支付）我不瞭解。」（見96年度選
    偵字第28號偵查卷(一)第24～25頁）
  c.另證人甲○○係因其夫謝瑞武受被告陳仁成告知有赴大陸旅
    遊機會後，再受其夫告知而參與此次大陸參訪，且證述：「
    我以為安排招待旅遊是慰勞我們社區的。」（見96年度選偵
    字第28號偵查卷(一)第37、39頁）
  d.證人黃順涼（任苗栗縣頭份鎮獅子會第一副會長）及林夢綺
    夫婦係受被告丙○○及黃盛和（任苗栗縣頭份鎮獅子會前、
    後任會長）邀請參與赴大陸旅遊，黃順涼並證述：「會長黃
    盛和邀請我們是純粹去旅遊的。」、「其並未表示其他赴大
    陸旅遊期間的食宿、交通、觀光景點門票、船票費用是誰來
    處理。」、「旅行社僅要我刷機票費用，黃盛和也和我說過
    ，其他的費用他會處理」、「（問：這筆錢是誰來補？）黃
    盛和叫我去刷16500元機票錢，其他的黃盛和要處理。」、
    「其他錢誰付我不知道。我想說這麼便宜才兩夫妻一起去。
    」、「這筆錢是誰來補要問黃盛和會長」、林夢綺亦證述「
    （問：是何人邀你去的？）是黃盛和，問我及我先生黃順涼
    有沒有空，要不要一起到大陸玩。」（見96年度選偵字第28
    號偵查卷(一)第50、51、54、57、61、91頁）
  e.證人李智慶證述：「（問：是何人邀你去的？）是獅子會會
    長黃盛和，我在獅子會擔任秘書，他邀我到大陸旅遊，說是
    獅子會會員要參加。」、「（問：黃盛和為何要找你去旅遊
    ？）他帶我們獅子會的去旅遊。」（見96年度選偵字第28號
    偵查卷(一)第97、104頁）
  f.另證人張陳鳳梅係受證人張秀蘭之要約、證人張秀蘭係受證
    人陳郭秋霞之要約、證人陳郭秋霞係受證人甲○○之要約而
    參加此次參訪。（見96 年度選偵字第28號偵查卷(一)第75頁
    背面、109、116、143頁）。
  綜上證述可知，本件第七屆立法委員選舉苗栗縣第二選區具
    有投票權之上開9 名證人，於受通知或邀請參與本件大陸參
    訪行程時，均未受告知赴大陸落地後所有費用係由何人所支
    付，而證人李金旂、林吳煥鑫、黃順涼、林夢綺、李智慶等
    5 人主觀上均認知此次旅遊係苗栗縣頭份鎮獅子會之大陸旅
    遊行程。證人甲○○主觀上則認知係因其夫謝瑞武受被告陳
    仁成之告知且認係屬社區慰勞活動而參與；證人陳郭秋霞、
    張秀蘭及張陳鳳梅等3 人則係受次第通知而參與。是上開證
    人9 人於受赴大陸參訪之通知或要約時，均未認知此次旅遊
    機會之提供與立法委員之選舉有關，且未認知此「旅遊機會
    提供」為立法委員選舉時需為投票權一定行使之不正利益，
    從而亦不存在對價關係之認識，應堪認定。
  (2)至上開具投票權之證人於受邀請或通知參加大陸旅遊當時雖
    無不正利益之認識，惟其於旅程結束返回苗栗縣頭份鎮之遊
    覽車上曾受被告黃盛和之告知：此次旅遊立委何智輝出力、
    幫忙甚多等語。是否得因而認定足使有投票權之9 名證人認
    知此次旅遊機會係屬第七屆立委選舉投票權需為一定行使之
    不正利益，及旅遊行程之提供與投票權一定行使其間存在對
    價關係？
  首查，被告黃盛和於遊覽車上之言詞內容，依證人證述內容
    分別為，證人李金旂證稱：「黃盛和向我們告知本次旅遊要
    感謝何智輝委員邀請國台辦的協助，讓我們旅遊順暢並稱以
    後有機會及有需要時，請我們多支持他。」（見96年度選偵
    字第28號偵查卷(一)第9頁）、證人林吳煥鑫證稱：「搭乘遊
    覽車在車上時黃盛和有拿麥克風說，你們出去玩好不好玩？
    大家回答好玩；痛不痛快？大家回答痛快，大家回去支持何
    委員，何委員幫忙我們很多」、「回來台灣是黃盛和有在遊
    覽車上講說，何委員幫忙我們很多，如果以後他要作什麼，
    請我們多多支持他」。（見96年度選偵字第28號偵查卷(一)第
    20頁）。證人黃順涼證稱：「旅遊結束後，飛機返程到達桃
    園機場，我們上遊覽車後，黃盛和在車上，有拿麥克風向大
    家表示，這次何智輝要競選連任立委，請大家多多支持。」
    、「他講客家話，說這次第七屆立法委員選舉，能夠讓何智
    輝連任，請我們支持何智輝。」（見96年度選偵字第28號偵
    查卷(一)第57、61頁），證人張秀蘭證稱：「在搭巴士返家途
    中，黃盛和在車上以麥克風向大家表示，此次立委選舉何智
    輝要爭取連任，請大家予以支持。」（見96年度選偵字第28
    號偵查卷(一)第76頁背面）、證人李智慶證稱：「黃盛和問大
    家這次旅遊好不好玩，又說何智輝為地方爭取經費幫助很多
    。這此旅遊何智輝有幫忙，要我們支持何智輝好不好。」（
    見96年度選偵字第28號偵查卷(一)第99、105頁）、證人陳郭
    秋霞證稱：「在遊覽車上有某位男士以麥克風向大家說，這
    次何智輝要競選連任立法委員請大家支持。」（見96年度選
    偵字第28號偵查卷(一)第112頁）。是綜上證述可知，被告黃
    盛和於返回苗栗縣頭份鎮之遊覽車上之言詞內容大致為：此
    次旅遊立委何智輝幫忙很多，請大家多支持幫忙何智輝競選
    連任立法委員等語，應堪認定。
  惟依上開證言尚無法認定將使前開有投票權之證人產生不正
    利益及對價關係之認識。按依實務見解認為，「關於行為人
    所給付者是否不正利益，雖非以該利益之名目及支付者為判
    斷之絕對標準，然其仍不失為重要依據。苟因該利益之名目
    及支付者，使有投票權人主觀上欠缺上開認知，致與行賄者
    間並無任何投票權不行使或為一定行使之合意，即不具有對
    價關係。」（最高法院96年度台上字第7468號刑事判決意旨
    參照），而本件存在之利益為落地後大陸參訪行程之相關費
    用固屬無疑，惟查：
  a.就其利益名目而言：依前所述，證人李金旂、林吳煥鑫、黃
    順涼、林夢綺、李智慶等5 人主觀上認知為此次旅遊為苗栗
    縣頭份鎮獅子會之大陸旅遊行程。證人甲○○主觀上認係屬
    社區慰勞活動而參與；證人陳郭秋霞、張秀蘭及張陳鳳梅等
    3 人則係受次第通知而單純受人要約而參與，對於旅遊名目
    並不清楚。而於被告黃盛和為請託言詞後，渠等證人所為證
    述，亦未表示認知此次旅遊名目為被告何智輝之立委選舉對
    價旅遊，蓋被告黃盛和僅謂：此次旅遊立委何智輝幫忙甚多
    ，並未表示此次選舉係由其出資。此自上開偵訊內容可知（
    見理由欄二(四)2.(1)），各證人均單純表示僅認知此次行程
    立委何智輝有幫忙，惟無一人證述此次旅程係為立委選舉而
    舉辦即可明瞭；是可知上開證人並未將旅遊利益與被告何智
    輝之參選產生對價關係之連結。
  b.最重要者，就利益之支付者而言：上開證人並未產生此次大
    陸落地後參訪費用之旅遊利益，係間接或直接由被告何智輝
    所支付之認知，蓋被告黃盛和根本未曾為此或類此證述，其
    自始至終均僅單純表示：此次旅程立委何智輝幫忙甚多。並
    未表示利益之支付者為何智輝；且自各該證人之偵訊證述內
    容觀察，各該證人於偵訊或調查中證述黃盛和有為請託言詞
    後，均仍繼續明確證述，不明瞭究竟利益之支付者為何人（
    見理由欄二(四)2.(1)）；則更可證被告黃盛和並無使上開證
    人產生利益支付者為被告何智輝之意圖或類此誤解。事實上
    ，自客觀面向觀察，被告黃盛和之所以為如此陳述，乃由於
    大陸浙江省海峽兩岸經濟文化發展促進會參訪機會之通知，
    確係由被告何智輝之助理即被告乙○○，通知及協調籌畫相
    關必要人員之出席，（如：案外人苗栗縣議會議長游忠鈿之
    參加）而始得順利使大陸參訪行程成行（見96年度聲搜字第
    46 號 偵查卷第3 頁、第8 ～9 頁監聽譯文內容、96年度偵
    字第28號卷(二)第10頁），故被告黃盛和所告知：立委何智輝
    出力甚多等語，則非屬無憑，而於主觀上有其陳述之正當性
    存在。
  由於本件有投票權之上開證人，其主觀上欠缺對於赴大陸旅
    遊落地後相關費用負擔利益之名目及支付者之認識，故無從
    認定本件被告等係屬利益之提供者，且無從認定上開證人對
    於投票權不行使或為一定行使與被告等存有合意，故
    本件「落地後費用負擔之利益」與「投票權為一定行使」之
    間並不具有對價關係，洵堪認定，蓋該項利益於上開證人之
    認知中並非被告等所提供，上開證人僅單純認知此次旅行被
    告等有幫忙或出力之行為情狀存在。
  4.公訴人雖以證人甲○○之證言證稱：此次旅遊費用係由被告
    何智輝所出云云，及被告周碧良之自白書，以作為認定本件
    不法利益之提供者為被告何智輝之佐證資料（見96年度選偵
    字第28號卷(一)第37～39頁、同號卷(二)第55～57頁）：
  (1)惟就證人甲○○之偵訊證述而言：本院認其證言並不可採。
  蓋其證述內容雖謂：「我們交飛機票的錢而已，其他的錢由
    何智輝招待的。」、「（問：是誰跟你說其他的錢是何智輝
    招待的？）是陳仁成講的。」（見96年度選偵字第28號卷(一)
    第38頁：96年12月25日偵訊筆錄）。惟查：首先證人甲○○
    上開證述與自己96年12月15日調查站筆錄證述內容即屬反覆
    矛盾：「（問：依你前述行程，你所繳交之17,000元應僅夠
    支付機票費用（15,700元），其於不足部分係由何人支付招
    待？）不知道。」（96年度選偵字第28號卷(一)第33頁），後
    於調查站同次調查筆錄中復證稱「（問：是何人告知你先生
    ，旅遊期間17,000元以外的費用何智輝會負擔？）我有聽到
    陳仁成跟我先生這麼說」，是可知證人甲○○於同次調查程
    序中證言即屬反覆，且與偵訊中證述內容亦有矛盾。
  復查證人甲○○雖證稱：「（問：你邀約陳郭秋霞、張秀蘭
    、張陳鳳梅3人旅遊時，有無向他們說，旅遊期間17,000以
    外的費用何智輝會負擔？）有的。」，惟查證人張秀蘭於偵
    訊時證述：「有聽到要支持何智輝這樣而已。（問：在旅程
    當中是哪一個人有跟你談過這次旅遊何智輝有贊助？）我不
    知道，沒有人跟我講。」（見96年度選偵字第28號卷(一)第84
    頁）、證人陳郭秋霞亦證述：「我只知道繳交15,000元現金
    ，不足部分係由何人支付招待我不清楚。」、「（問：你說
    在大陸期間食宿費用會有人幫你們出？）我不知道。（問：
    甲○○有跟你說過這次旅遊比較便宜？）是。」、「（不夠
    的部分誰處理？）我也不知道。甲○○也沒有說。」（見96
    年度選偵字第28號卷(一)第111、116頁）及證人張陳鳳梅之證
    稱：「（問：15,000元是否便宜？）便宜。但我沒有問為什
    麼這麼便宜。」、「（問：不夠的部分誰負責？）我不知。
    」（見96年度選偵字第28號卷(一)第148 頁）。是可知直接受
    甲○○告知參加系爭旅遊行程之證人陳郭秋霞，尚且明確證
    述證人甲○○沒有告知其不夠的費用由誰處理。又輾轉受告
    知參加行程之證人張秀蘭及張陳鳳梅，證人甲○○卻得證述
    ：「有向他們說」不足費用由何智輝負擔云云，且此項證述
    復與證人張秀蘭：「沒有人跟我講」、及證人張陳鳳梅之：
    「我不知不夠部分誰負責」等語之證述均相互矛盾，是可見
    證人甲○○證述反覆矛盾之處。
  末查，自證人謝瑞武審判中蒞庭證述，可知其係於市場中與
    被告陳仁成碰到面，且當時證人甲○○並不在場（見本院卷
    (二)第68、71頁）；此與證人甲○○偵訊證稱：「（問：誰邀
    你到中國大陸旅遊？）我是透過我先生謝瑞武跟我講的，本
    來陳仁成要邀我先生去。」之內容相符（96年度選偵字第28
    號卷(一)第37頁），信屬可採。惟證人甲○○於偵訊調查中復
    證稱：「我有聽到陳仁成跟我先生這麼說。」，則證人甲○
    ○既係間接透過其先生謝瑞武而了解參訪資訊，且並未與被
    告陳仁成有所接觸，又如何可聽見被告陳仁成直接告知案外
    人謝瑞武不足部分由何智輝支付等情。綜上所述，證人甲○
    ○之證詞既有上述諸多矛盾不實之處，自無從被採信為認定
    被告等人有罪之證據。
  (2)自被告周碧良之自白書證明力而言，亦無從作為被告有罪認
    定之證據：
  蓋自財團法人海峽交流基金會97年8 月1 日海廉（法）字第
    0970024559號函文可知：「2007年5 、6 月間浙江省海峽兩
    岸經濟文化發展促進會兩次函邀苗栗縣游忠鈿組團赴浙江參
    訪。上述團組屬落地接待，參訪期間費用由接待單位負擔。
    」是可知相關落地後參訪費用並非被告何智輝所出，而係由
    大陸浙江省海峽兩岸經濟文化發展促進會全權負擔（見本院
    卷(二)第127 ～128 頁），此項客觀事實足堪認定，合先敘明
    。
  另就被告周碧良所為自白之通篇內容觀察，其內容乃僅略述
    事件梗概，更重要者，其自白內容與上開客觀事實對照，存
    有利益提供者為「其他費用由國台辦與何智輝負擔」與客觀
    上「僅由接待單位負擔」之事實顯有矛盾不同；若謂被告周
    碧良之自白悔改確屬可信，且其為核心組團使旅遊成行人物
    ，為何所述與客觀事實不符，即有可疑之處。
  末查，由於被告周碧良之父周萬生乃於97年1 月27日因病危
    入住重光醫院加護病房，並於同年2 月13日病逝（見本院卷
    (一)84～85頁），復查被告周碧良作成自白書之日期為97年 1
    月29日，與其父周萬生入住加護病房之日期僅相隔兩天，是
    可認被告周碧良確有為求撤銷羈押、具保出所，以探望父親
    而迎合偵查機關調查方向，方為不實自白之主觀上動機存在
    ；復自其自白所述與事實存有上述不相符合之處，是難認被
    告周碧良之自白具有認定被告等人犯罪之證明力存在。
  5.再自本件客觀事實之時間面向觀察：
  (1)本件可確定之客觀事實為：被告黃盛和有於遊覽車上以麥克
    風告知車上乘客：「此次旅遊立委何智輝出力、幫忙甚多，
    請大家多幫忙、多支持其競選連任立法委員。」等語。惟若
    被告等人確有共同基於使被告何智輝當選之意圖，則由於系
    爭參訪時間為96年7 月，第七屆立法委員選舉時間為97年1
    月，二者時間相距已達半年，則於之後將近選舉時或拜票時
    ，被告等人亦應當有相關提醒之語言提醒或通知，使當時參
    加旅遊有投票權之人得因回想此次被告何智輝之「出力」，
    而為一定投票權之行使，以作為加強認定被告於行為當時確
    有給與不正利益主觀意圖存在之佐證。惟遍觀卷內相關證人
    證言乃表示：之後就沒有聽過被告中有任何人要求該等證人
    基於本次旅遊立委何智輝之幫忙而有要求證人為一定投票權
    行使之語言（見96年度選偵字第28號卷(一)第54頁、第89頁、
    第145 頁）。至此，本件被訴事實之客觀面呈現內容：由於
    大陸浙江省台辦參訪機會之通知，確係由被告何智輝之助理
    即被告乙○○，通知及協調籌畫相關必要人員如案外人苗栗
    縣議會議長游忠鈿參加，故被告黃盛和所說：「立委何智輝
    出力甚多」等語，非屬無憑，業如前述。而被告黃盛和於96
    年7 月底大陸參訪行程結束後，在返回苗栗縣頭份鎮之遊覽
    車上告知車上乘客：「此次旅遊立委何智輝幫忙甚多，請大
    家多幫忙、多支持」之話語後，乃至97年1 月選舉之前，本
    件上開證人均無受有要求參加旅遊之人應為利益回報而為投
    票權需為一定行使之類似語言要求。
  (2)故被告何智輝所提供之「幫忙」若屬「利益」，則亦非出於
    為使投票權為不正行使之不法目的而給與，而僅屬一單純客
    觀陳述。蓋被告何智輝與乙○○於大陸參訪行程之前置階段
    ，的確提供有助此次大陸參訪成行之服務行為（聯絡案外人
    苗栗縣議會議長游忠鈿與會），而藉此出力行為，請求車上
    乘客於之後多多給予被告何智輝支持、幫忙以使其得競選連
    任立法委員而已；尚難認與投票權一定行使之約定成立對價
    關係，且被告等在大陸參訪行程結束後，乃至選舉之前均無
    任何挾此項幫忙利益之給予，而藉此主張催票之行為存在；
    故自行為時之客觀情事本於邏輯推理為綜合判斷，復本於現
    今社會常情以異時異地觀察，所謂立委對於參訪行程有幫忙
    或出力之語言表示，衡以社會常情及經驗法則，作為認定本
    件被告等成立行求不正利益之罪嫌論斷基礎，尚有不足；該
    句話語，毋寧為立法委員於一般服務行為後相關懇請支持之
    言詞，尚難就此遽為認定被告等人有行求不正利益之意圖存
    在。故本件屬「幫忙」利益給與者之被告等，與受有「幫忙
    」利益之有投票權人間，並無任何「投票權需為一定行使」
    及「幫忙利益」之對價關係，難謂合致行求不正利益罪之客
    觀構成要件。
  6.末自被告等主觀犯意層面觀察，被告等人之行求不正利益意
    圖及犯意聯絡亦難認定：
  (1)被告乙○○並無參與主導本件犯行之行為存在，其聯絡相關
    旅遊行程之目的，乃僅在使本次應大陸浙江省台辦之旅遊目
    的及主要與會人員得順利參與而已，尚無從認定其具有行求
    不正利益之犯行存在，此自相關通訊聯絡譯文內容及被告乙
    ○○遭扣押之應注意辦理事項便條1 紙之內容即可明瞭。（
    見96年度聲搜字第46號偵查卷第3 頁、第8～9頁監聽譯文內
    容、96年度偵字第28號卷(二)第10頁）
  (2)又起訴事實雖謂被告何智輝有就相關賄選事宜聯絡被告乙○
    ○而與其具有犯意聯絡亦屬共犯等語，惟由於已難證明被告
    乙○○具有本件之主觀犯行及客觀犯行存在，故亦難於認定
    被告何智輝確有行求不正利益之主觀犯意及行為，復無他項
    積極明確證據足資佐證，而無法形成本院對於被告何智輝有
    罪之高度確定心證。
  (3)被告黃盛和其於遊覽車上請求有投票權人支持之語言行為當
    時，由於本件並無不正利益給與之犯行存在，且主觀上被告
    黃盛和亦無使有投票權人為投票權為不正行使之意圖存在，
    故難於認定被告黃盛和成立行求不正利益罪。
  (4)被告周碧良其所為自白書無足為被告有罪之認定，已如前述
    前無他積極事證足資佐證，故不能認為本件被告周碧良成立
    行求不正利益罪。
  (5)被告陳仁成部分，經本院傳喚證人謝瑞武及甲○○蒞庭證述
    ，其客觀上當係由被告何智輝立委服務處聽取可赴大陸旅遊
    之機會再轉告證人謝瑞武，惟其並無趁機要求證人為投票權
    一定行使之不正行為存在，且於參訪結束返程時被告黃盛和
    之請求支持言語，亦難認構成行求不正利益及具有對價關係
    ，故亦無法由此認定被告陳仁成於轉告行為當時有主觀上不
    法意圖存在；另證人甲○○之證言並不可採，已如前述，是
    就被告陳仁成而言，尚無從認定成立本罪。
  (6)末就被告丙○○及丁○○，其均係接受被告周碧良之通知，
    而為邀請第三人參與旅遊之行為，其行為自客觀面向觀察，
    難於認定被告丙○○及丁○○具有行求不正利益之客觀行為
    ，且亦無法證明被告2 人確有行求不正利益之主觀意圖，故
    亦不成立本罪。末按依實務見解認為：「賄選所舉辦之活動
    不以全部對象均為有投票權人為必要，且若以其他活動名義
    而達賄選之目的，是否仍不能成立賄選罪，仍有研求之餘地
    。」（最高法院95年度台上字第4520號判決意旨參照）。是
    被告乙○○所辯：有其他不具苗栗縣第二選區投票權之人亦
    參與本次旅行，故無從認定被告等人成立行求不正利益罪嫌
    云云；惟因賄賂罪本不以所舉辦之活動全部對象均為有投票
    權人為必要，故其所辯並無足採；但就被告乙○○行為客觀
    面向觀察其並無行求不正利益有投票權人之行為，主觀上亦
    難於認定存有行求不正利益於有投票權人之意圖及犯意聯絡
    ，故不成立犯罪，均已如前述，附此敘明。
  (五)綜上所述，本件公訴人所提出之證據，尚無法說服本院形成
    被告何智輝、乙○○、黃盛和、周碧良、陳仁成、丙○○及
    丁○○等人有罪之心證，且亦無法排除前述有利於渠等之合
    理可疑，自無法為渠等有罪之認定，此外，復查無其他積極
    證據足認渠等確有公訴人所指之行求不正利益犯行，自不能
    證明渠等犯罪。揆諸前開說明，自應諭知無罪之判決。
三、適用之法律：
    刑事訴訟法第301 條第1 項前段。
本案經檢察官李基彰到庭執行職務。
中    華    民    國    97    年    9     月    2     日
                  刑事第二庭審判長法  官  吳炳桂
                                  法  官  魏宏安
                                  法  官  林靜雯
以上正本證明與原本無異。
如不服本判決，應於判決送達後10日內向本院提出上訴狀（應抄
附繕本），其未敘述上訴理由者，應於上訴期間屆滿後20日內補
提理由書狀於本院，上訴於臺灣高等法院臺中分院。
                                  書記官  劉千瑄
中    華    民    國    97    年    9     月    2     日


司法院資訊處製作；財團法人民間司法改革基金會備份。
